【裁判字號】    98,消債抗,146
【裁判日期】    980629
【裁判案由】    更生事件
【裁判全文】
臺灣臺北地方法院民事裁定           98年度消債抗字第146號
抗  告  人  甲○○
代  理  人  謝心味律師
上列抗告人因消費者債務清理條例更生事件，對於中華民國98年
3月27日本院97年度消債更字第114號裁定提起抗告，本院裁定如
下：
    主  文
抗告駁回。
抗告程序費用新臺幣壹仟元由抗告人負擔。
    理  由
一、按債務人與金融機構協商成立者，不得聲請更生或清算，但
    因不可歸責於己之事由，致履行顯有重大困難者，不在此限
    ；本條例施行前，債務人依金融主管機關協調成立之中華民
    國銀行公會會員辦理消費金融案件無擔保債務協商機制與金
    融機構成立之協商，準用前項之規定，消費者債務清理條例
    （下稱消債條例）第 151條第5項、第6項分別定有明文。準
    此，債務人如於消債條例施行前，已利用金融主管機關協調
    成立之中華民國銀行公會會員辦理消費金融案件無擔保債務
    協商機制，與金融機構成立協商，即須依約清償債務，僅於
    其後發生情事變更，在清償期間收入或收益不如預期，致該
    方案履行困難甚或履行不能，且因不可歸責於己之事由所致
    ，始能聲請更生或清算，至如認該協商方案履行有其他不適
    當情形，即應再循協商途徑謀求解決，不得逕依消債條例聲
    請更生，蓋該債務清償方案係經債務人行使程序選擇權而與
    債權人締結之債務清理契約，其即應受該契約之拘束，且消
    債條例更生之規範目的，係在維持債務人基本生活之情況下
    ，於債務人之能力範圍內盡力清償債務，非謂債務人得任意
    利用債務清理程序減輕債務，因此，為避免債務人針對已成
    立之協商方案任意毀諾，濫用更生或清算之債務清理程序，
    須債務人於協商成立後因不可歸責於己之事由，致其無法履
    行原定清償方案，始例外得依消債條例聲請更生或清算。
二、本件抗告意旨略以：伊結束擺設蚵仔麵線攤位生意係因女兒
    生病後必須注意生活細節，保母不敢照顧，至伊有多次開攤
    後因女兒之病況而收攤，損失較多，遂於民國96年 5月收攤
    ，以減少租金支出。伊終止騎樓擺攤後，白天照顧女兒，晚
    上託友人照顧女兒，才去麗池酒吧、盛況音樂餐廳工作，工
    作時間約晚上8時30分迄凌晨3時。再者，伊業經核定為低收
    入戶，由臺北市中山區公所自98年 3月起核發伊女兒低收入
    戶兒童生活補助費每月新臺幣（下同） 2,900元；母親李月
    談之扶養費，舅舅允諾不用伊負擔；房屋租金屋主亦允諾不
    用支付，如此伊每月可減少 8,000元支出。是以伊在十八番
    日式燒肉屋之收入，加上低收入生活補助款以及伊額外之工
    作所得，預計更生方案每月分期清償4500元，實屬可能之事
    。為此提起本件抗告，並聲明：原裁定廢棄，准為更生裁定
    等語。
三、經查：
  (一)抗告人於消債條例施行前之95年 5月間，業就其積欠各金融
    機構之無擔保債務，利用金融主管機關協調成立之中華民國
    銀行公會會員辦理消費金融案件無擔保債務協商機制，與各
    債權銀行成立協商，約定自95年6月起，按年息9.88%，分60
    期，每月2萬7,732元依各債權銀行債權金額比例清償債務，
    有協議書及無擔保債務還款計劃乙份在卷可稽（詳原審卷第
    27至29頁），堪可認定。
  (二)抗告人自稱其於96年10月毀諾之原因，係因其需照顧生病之
    女兒而於96年 5月將蚵仔麵線攤位收攤，其後陸續之工作皆
    因薪水較少，無力繳納協商金額而不得不毀諾。然依抗告人
    所陳，其女兒已送至托兒所上學，有訊問筆錄在卷可稽（詳
    本院卷第29頁），可見抗告人已無須於白天照顧其女兒，則
    抗告人當初不再經營麵線攤之動機已經消滅。再依抗告人所
    陳，保母不敢照料其女兒才收掉麵線攤生意云云，惟其女兒
    曾經晚上託友人照顧，目前白天交由托兒所照顧，可見其女
    兒並非不能交由他人照料，實不可以個別保母不敢照顧其女
    為由，即將不能清償債務之風險轉嫁於各債權銀行負擔。況
    依卷存之聲請人之各類所得扣繳暨免扣繳憑單，可知其於中
    斷騎樓擺攤後，尚有於96年5月至8月期間，另至麗池酒吧、
    盛況音樂餐廳工作，且聲請人更陳稱其自96年10月毀諾後迄
    97年 2月，在臺北市濱市場水果攤從事搬運工作及其他兼差
    工作，日領約700至800元，每月收入約25,000元；而97年 3
    月至 7月底期間，係在臺北市○○路義大利麵店工作，每月
    約20,000元，目前則在十八番日式燒肉屋為兼職人員等情，
    衡諸聲請人於中斷其償債來源之騎樓擺攤收入後，並非專職
    照顧其女兒，仍係持續外出工作獲取薪資，所從事之工作均
    為餐飲業，工時較長且固定，亦多有日間之工作等情，已足
    認與聲請人所言中斷騎樓擺攤工作，係為照顧生病女兒黃怡
    嘉之目的有所矛盾；再聲請人於騎樓擺攤期間，其收入不僅
    足以支付每月協商還款金額27,732元外，尚得以支應其每月
    生活必要支出，則聲請人放棄收入頗豐之騎樓擺攤工作，改
    至其他餐廳從事工作，致其收入不如預期而毀諾，且在未能
    達照顧其女兒之目的情形下，是否確屬不可歸責事由致履行
    顯有重大困難，已非無疑問，遑論聲請人若繼續從事騎樓擺
    擺工作，其工作時間應較為自由，更得隨時為照顧其女兒黃
    怡嘉，並兼顧其償債能力。是以，揆諸前揭說明，聲請人為
    照顧女兒，而中斷其騎樓擺攤之償債來源，致收入不如預期
    ，難認於協商成立後，有何不可歸責於己致履行顯有重大困
    難之情事。
  (三)再依香港商上海豐銀行股份有限公司98年 5月12日所提出
    之抗告人信用卡消費明細可知，抗告人除除申辦信用卡通信
    貸款及大額預借現金外，另於東帝士家具行單筆消費2萬1,0
    00元、牛仔服飾店單筆消費1萬100元，且密集於東森購物、
    得易購購物分期付款消費（詳本院卷第39至第79頁），上述
    消費性質及資金需求顯已超出日常生活必要之支出，實超過
    一般人之消費情形，如任由其利用更生程序規避因過度花費
    造成之債務，亦有未當。
  (四)抗告人有負擔協商債務之工作能力已如前述，其現支出方面
    不僅未增加，甚已不須負擔母親扶養費及房屋租金，收入方
    面，於98年 3月起尚增加其女兒黃怡嘉低收入兒童生活補助
    費每月2,900元（詳本院卷第9至第11頁），則無因不可歸責
    於己而其後發生情事變更，在清償期間收入或收益不如預期
    ，致該方案履行困難甚或履行不能之情事。縱有履債不便，
    即使已就協商結果毀諾，亦得經由個別債權銀行協商程序以
    求適當履債，多數債權銀行亦已表明願意與抗告人再次協商
    （詳本院卷第29頁）。準此，堪認抗告人尚乏不可歸責於己
    致履行顯有重大困難之情形。
  (五)至於抗告人陳稱已獲最大債權金融機構渣打國際商業銀行（
    下稱渣打銀行）同意更改上開95年 5月之協商條件，改為分
    180期每期清償1,578元等情，雖據本院電詢渣打銀行承辦人
    查證屬實，有本院98年 6月16日公務電話紀錄在卷可憑（詳
    本院卷第86頁），抗告人於98年 6月12日陳報狀自承除渣打
    銀行之外，其他 7家債權銀行尚未就其提出之清償條件表示
    同意（詳本院卷第81頁），迄本院指定抗告人陳報與各債權
    銀行重新協商期限即98年 6月15日止，本院仍未接獲其他債
    權銀行陳報重新協商結果，然如前述，抗告人既不符合不可
    歸責於己致履行顯有重大困難得聲請更生之情形，其不得以
    業與渣打銀行及其他債權銀行重新達成協商為由而認已符合
    更生要件，附此說明。
四、綜上所述，本件抗告人未舉證證明其有何不可歸責於己之事
    由致履行協商顯有重大困難，應屬聲請更生之要件不備，且
    又無從補正，自應駁回其更生之聲請。是則原審駁回抗告人
    之聲請，於法要無不合。抗告意旨指摘原裁定不當，求予廢
    棄改判，為無理由，應予駁回。
五、據上論結，本件抗告為無理由，依消費者債務清理條例第15
    條，民事訴訟法第495條之1第1項、第449條第1項、第 95條
    、第78條，裁定如主文。
中    華    民    國    98    年    6     月    29    日
                  民事第二庭  審判長法  官   朱漢寶
                                    法  官   陳秀貞
                                    法  官   黃雅芬
以上正本係照原本作成。
本裁定不得再抗告。
中    華    民    國    98    年    6     月    29    日
                                    書記官   高秋芬


司法院資訊處製作；財團法人民間司法改革基金會備份。
